臺灣高等法院高雄分院民事判決　　　　　 96年度上字第123號
上　訴　人　曾汝潔即吉田耳鼻喉科醫院
訴訟代理人　王伊忱律師
　　　　　　陳景裕律師
　　　　　　鄭美玲律師
被上訴人　　甲○○
上列當事人間損害賠償事件，上訴人對於中華民國96年5月9日臺
灣高雄地方法院96年度訴字第416 號第一審判決提起上訴，本院
於96年9月5日言詞辯論終結，判決如下：
    主  文
上訴及追加之訴駁回。
第二審訴訟費用由上訴人負擔。
　　事實及理由
一、上訴人主張：被上訴人於民國95年7月30日上午9時38分許，
    在不特定之多數人得以共見共聞之台灣電視事業股份有限公
    司（以下簡稱台視公司）所屬之台視全球資訊網所開闢之台
    視新聞討論板討論區（網址：http://bb.ttv.com.tw/bb/vi
    ewtopic.asp?forum=3 ，以下簡稱系爭討論區）上，以「已
    經有人用了」之匿名，刊登主題「開業35年的吉田耳鼻喉科
    醫院，原來是間沒醫德、醫術的爛醫院」之文章，並於文章
    內以「醫院財大氣粗，才懶得理你」、「吉田醫院沒醫德、
    沒醫術、不負責任外還吃人夠夠」（以下簡稱系爭文章）等
    語，足以損害上訴人名譽之不實事項刊登於公開之網頁，而
    造成上訴人在社會上之評價受到貶損，被上訴人自應對上訴
    人所受名譽上之損害負賠償責任，為此依民法第195 條侵權
    行為法律關係，聲明請求：(一)被上訴人應給付上訴人精神慰
    撫金新台幣（下同）150 萬元及自起訴狀繕本送達翌日起至
    清償日止，按年息5%計算之利息；(二)被上訴人應將如原判決
    附表所示之「道歉啟事」刊登於中國時報、聯合報、自由時
    報之全國版版頭各1 日；(三)第(一)項聲明，並願供擔保請准為
    假執行之宣告。原審為上訴人敗訴判決，上訴人不服，聲明
    上訴，並以系爭文章迄今仍在刊登中，顯然對上訴人之名譽
    持續產生重大侵害，爰依民法第18條之規定，追加請求被上
    訴人應向台視公司表示移除系爭文章。於本院上訴及追加聲
    明：(一)原判決廢棄。(二)被上訴人應給付上訴人150 萬元整暨
    自起訴狀繕本送達被上訴人之翌日起至清償日止，按年息5%
    計算之利息。(三)被上訴人應各於中國時報、聯合報、自由時
    報之全國版頭版報頭下以寬5 公分乘以10公分之版面將如原
    判決附表所示「道歉啟事」刊登1 日。(四)被上訴人應向台視
    公司表示移除被上訴人於95年7 月30日在台視全球資訊網之
    台視新聞討論版討論區（網址：http://bb.ttv.com.tw/bb/
    viewtopic.asp?forum=3） 所刊登主題「開業35年的吉田耳
    鼻喉科醫院，原來是間沒醫德、醫術的爛醫院」之文章。(五)
    第一、二審訴訟費用均由被上訴人負擔。(六)第二項聲明上訴
    人願供擔保，請准宣告假執行。
二、被上訴人則以：伊父親即訴外人黃添六因左耳耳疾，聽力經
    測試尚有55分貝，屬中度聽力障礙，自91年4 月起長期至上
    訴人醫院治療耳疾，並於92年8 月29日在該院接受醫生即訴
    外人曾哲鳳施行左耳「鼓膜成型術」手術，詎手術後，黃添
    六感覺聽力嚴重受損，為手術疏失所致，經再次測試，左耳
    竟已惡化為高達96分貝極重度聽力障礙，雖經黃添六屢向上
    訴人反應病情，上訴人卻完全將責任推稱係黃添六長期之糖
    尿病症所引起的併發症，是認上訴人醫院無醫術、無醫德外
    ，更是不負責任，吃人夠夠，黃添六爰以上訴人醫院手術疏
    失為由，於94年8 月間起訴，向上訴人請求損害賠償，於起
    訴前並曾央請民代處理賠償事宜，未獲上訴人回應，起訴後
    ，亦向高雄市政府消費者服務中心申訴本件醫療糾紛，經該
    中心轉請高雄市政府衛生局協助處理，經該局發函進行醫療
    爭議調解，上訴人亦未置理，故才認為上訴人醫院財大氣粗
    。才懶得理你。本件純因被上訴人請不起律師，才會在網路
    上刊登黃添六與上訴人間損害賠償訴訟之起訴與答辯書狀，
    尋求有相關法律經驗網友指導，且被上訴人在網路上刊登之
    系爭文章內容，均是有依據之事實，並非惡意或故意造成上
    訴人之名譽受損云云，資為抗辯。於本院答辯聲明：(一)上訴
    及追加之訴駁回。(二)訴訟費用由上訴人負擔。(三)如受不利判
    決願供擔保，請宣告免假執行。
三、本件上訴人主張，被上訴人於民國95年7月30日上午9時38分
    許，在不特定之多數人得以共見共聞之台視公司所屬之台視
    全球資訊網所開闢之系爭討論區，以「已經有人用了」之匿
    名，刊登系爭文章等事實，業據提出系爭討論區之系爭文章
    在卷（原審卷10-29頁）為證，且為被上訴人所不爭執，自
    可信為真實。上訴人又主張系爭文章足以損害上訴人名譽，
    爰依侵權行為之法律關係，提起本件之訴。然為被上訴人所
    否認，並抗辯以前詞。是本件爭點為：(一)系爭文章是否不法
    侵害上訴人之名譽。(二)上訴人基於侵權行為之法律關係，為
    本件之請求，有無理由。
四、系爭文章是否不法侵害上訴人之名譽。
  (一)按，言論自由為人民之基本權利，有個人實現自我、促進民
    主政治、實現多元意見等多重功能，維護言論自由即所以促
    進民主多元社會之正常發展，與個人名譽之可能損失，兩相
    權衡，顯然有較高之價值，國家應給予最大限度之保障，使
    個人名譽為必要之退讓。是行為人以善意發表言論，對於可
    受公評之事而為適當之評論，即與侵害他人名譽之行為有間
    ，不能令負侵權行為之損害賠償責任，最高法院93年台上字
    第1979號判決可資參照。又涉及侵害他人名譽之言論，可包
    括事實陳述與意見表達，前者具有可證明性，後者則係行為
    人表示自己之見解與立場，無所謂真實與否。而民法上名譽
    權之侵害雖與刑法之誹謗罪不同，惟刑法就誹謗罪除設有處
    罰之規定外，該法第311 條第3 項規定：以善意發表言論，
    對於可受公評之事，而為適當之評論者，不罰。蓋保護名譽
    ，應有相當之限制，否則箝制言論，足為民主多元社會發展
    之障礙，故刑法規定以善意發表言論，就可受公評之事，為
    適當之評論者，不問事之真偽，概不處罰。此不罰之規定，
    於民事事件亦應同採為審酌之標準。申言之，行為人之言論
    屬意見表達，如係善意發表，對於可受公評之事，而為適當
    之評論者，不問事之真偽，難謂係不法侵害他人權利，尚難
    令負侵權行為之損害賠償責任。
  (二)經查，被上訴人刊登系爭文章，於文首即表明：「爸爸和醫
    院醫療疏失官司起訴內容，我可以替他討回公道嗎？緣因爸
    爸右耳耳疾至被告醫院治療，經醫院多次診療後，卻對聽力
    佳之左耳進行手術並造成疏失」，於「醫院財大器粗，才懶
    得理你」等語之後，再明：「可惡的高雄吉田耳鼻喉科醫
    院還雇用三位律師組團，我們只是小蝦米，其實也並不想和
    大白鯊對抗」等語，並附加名為「吉田惡行事實及理由電子
    檔含證明書」的檔案，檔案內包含黃添六的起訴書、手術及
    麻醉同意書、高雄醫學大學附設中和紀念醫院診斷證明書、
    長庚紀念醫院診斷證明書、上訴人所撰高雄地方法院95年度
    醫字第10號之答辯狀等文件，有上訴人於起訴時提出被上訴
    人刊登內容在卷（原審卷10~29 頁）可稽，依其中高雄醫學
    大學附設中和紀念醫院94年8 月2 日診斷證明書所載：黃添
    六曾於91年3 月19日經該醫院診斷為雙耳聽力障礙，其純聽
    力檢查顯示右耳80分貝、左耳55分貝聽力障礙，宜配助聽器
    等語。又另張同日期同院所開具之診斷證明書載明：黃添六
    又於92年11月6 日診斷其純聽力檢查顯示右耳68分貝、左耳
    96分貝聽力障礙等語，因兩日期之檢查結果在上訴人醫院於
    92年8 月29日對黃添六左耳施以手術前後，確易予人以為係
    手術前後所呈現不同的醫療結果。而黃添六於94年8 月間，
    以本件上訴人醫院手術疏失為由，訴請本件上訴人損害賠償
    事件，高雄地方法院於94年12月8 日行調解程序時，本件上
    訴人並未到庭，所委任之律師訴訟代理人到場，即以沒有醫
    療過失，且黃添六所提出上開診斷證明書為偽造等理由，拒
    絕續予調解，嗣於95年5 月5 日起之訴訟程序中，更委任3
    位律師為訴訟代理人與黃添六訴訟，而黃添六的手術必要性
    及病情，本件上訴人於審理中並以答辯狀釋稱：「按醫學上
    耳膜成型手術乃在為病患進行耳膜修補，以便將內耳與外耳
    空間隔絕，避免將內耳與外界直接接觸，亦避免外界、外物
    直接侵入內耳，導致內耳感染發炎影響聽力神經受損。換言
    之，上開手術乃在避免原告反覆感染而使聽力更加惡化，絕
    非原告聽力衰退之原因」，「原告有長期嚴重糖尿病病史，
    查嚴重糖尿病患因血液中糖分過高，血液因而呈濃稠狀，血
    液循環因而不良，故長期嚴重糖尿病皆無法避免慢性神經病
    變。原告長期罹患嚴重糖尿病，又因人體耳內多為細小微血
    管、耳內血液循環自是大受影響，故而耳內受感染可能性比
    一般人為高，亦會使神經退化疾病更加惡化，從而影響聽力
    神經以致聽力更加衰退。易言之，原告接受上開耳膜成型手
    術，係在避免左耳內耳部分直接與外界接觸感染，以免聽力
    神經受損而使聽力惡化，惟醫學上至今尚未有任何方法，可
    使病患已經受損之聽力回復，原告於接受上開手術後聽力仍
    有衰退之情形，應係其罹有長期嚴重糖尿病所致」，「查醫
    學上為病患聽力檢查之方式，乃是安排病患於受測室後播放
    聲音，再詢問病患是否聽見，故檢查結果常因病患主觀感受
    而有不同，結果未必能反映病患真正聽力狀況」等語，業經
    原審法院調閱高雄地方法院95年度醫字第10號卷宗核閱無訛
    。又被上訴人亦曾於95年7 月30日向高雄市政府消費者服務
    中心申訴本件醫療糾紛，經該中心轉請高雄市政府衛生局協
    助處理，經該局於95年8 月3 日發函上訴人進行醫療爭議調
    解事宜，上訴人並未置理，有被上訴人提出之高雄市政府消
    費者服務中心95年7 月31日95高市府消保字第572 號函、高
    雄市政府衛生局95年8 月3 日高市衛醫字第0950026294號函
    、96年8 月23日高市衛醫字第0960029643號函在卷（原審卷
    68、69頁、本審卷47頁）為憑。上開各情，足使被上訴人認
    為上訴人就被上訴人希望以調解方式解決雙方醫療糾紛，毫
    無善意回應，反以較優的財力委請3 位律師利用訴訟方式使
    黃添六知難而退，是被上訴人抗辯稱其刊登系爭文章，係因
    其父黃添六左耳病情於上訴人醫院手術後竟更惡化，且上訴
    人將責任推稱係黃添六長期糖尿病所引起之併發症，並對被
    上訴人請求以調解方式解決雙方醫療糾紛未予善意回應，更
    委請3 位律師與之訴訟，外觀上不無以優異財力壓制黃添六
    所致，應屬其意見之表達與立場。被上訴人同時已將其意見
    表達所依據之事實即雙方訴訟等相關資料貼上系爭討論區，
    並記明要為此醫療糾紛之訴訟替其父黃添六討回公道，顯非
    空言，亦非以毀損被評論人之名譽為唯一目的，自屬以善意
    發表言論，對於可受公評之事而為適當之評論，合於合理評
    論原則，揆諸上開說明，應屬言論自由保障之範圍，不能令
    負不法侵害他人名譽之損害賠償責任。至上訴人未理會高雄
    市政府衛生局函請處理醫療爭議調解，固在被上訴人刊登系
    爭文章之後，然被上訴人先前在高雄地方法院受理本件醫療
    糾紛損害賠償事件，已拒絕調解，足使被上訴人生起上開評
    論之立場，上訴人徒以伊不理會高雄市政府衛生局函請醫療
    爭議調解係在被上訴人刊登系爭文章之後，而主張被上訴人
    指稱上訴人「醫院財大氣粗，才懶得理你」為惡意之攻擊言
    論，損及上訴人名譽，應負損害賠償責任云云，並無可取。
五、基上，被上訴人上開刊登系爭文章之行為，即應屬言論自由
    保障之範圍，不能令負不法侵害他人名譽之損害賠償責任，
    從而上訴人基於侵權行為之法律關係，提起本件之訴，為無
    理由，應予駁回，原審法院為上訴人敗訴判決，並無不合，
    上訴人上訴指摘原判決不當，求予廢棄改判，並追加請求被
    上訴人應向台視公司表示移除系爭文章，為無理由，應予駁
    回。
六、本件事證明確，兩造其餘攻擊方法與本件判斷結果不生影響
    ，自不逐一論列，併此明。
據上論結，本件上訴及追加之訴為無理由，依民事訴訟法第449
條第1項、第78條，判決如主文。
中　　華　　民　　國　　96　　年　　9　　月　　19　　日
                            民事第五庭
                                審判長法官  蔡明宛
                                法      官  曾錦昌
                                法      官  魏式璧
以上正本證明與原本無異。
如對本判決上訴，須於判決送達後20日內向本院提出上訴狀，其
未表明上訴理由者，應於上訴後20日內向本院提出上訴理由書（
均須按他造當事人之人數附繕本）。上訴時應提出委任律師或具
有律師資格之人之委任狀，並依附註條文規定辦理。
中　　華　　民　　國　　96　　年　　9 　　月　　20　　日
                                書　記　官  鄔維玲
附註：
民事訴訟法第466條之1 ：
對於第二審判決上訴，上訴人應委任律師為訴訟代理人，但上訴
人或其法定代理人具有律師資格者，不在此限。
上訴人之配偶、三親等內之血親、二親等內之姻親，或上訴人為
法人、中央或地方機關時，其所屬專任人員具有律師資格並經法
院認為適當者，亦得為第三審訴訟代理人。第1 項但書及第2 項
情形，應於提起上訴或委任時釋明之。
                                                   fq
